【裁判字號】    97,易,2848
【裁判日期】    971231
【裁判案由】    過失致死等
【裁判全文】
臺灣板橋地方法院刑事判決              97年度易字第2848號
公  訴  人  臺灣板橋地方法院檢察署檢察官
被      告  庚○○
上列被告因過失致死等案件，經檢察官提起公訴（97年度偵字第
16196 號、第19827 號、第22050 號），本院判決如下：
    主  文
庚○○因過失致人於死，處有期徒刑壹年。
    事  實
一、庚○○居住於臺北縣新莊市○○路803 巷22號3 樓，為「鈴
    木華城」社區之住戶，而該「鈴木華城」社區為地上10樓，
    地下2 樓之RC構造連動式長方型集合住宅建築物，該處共有
    62戶人家集居，3 樓西面分別為22號、20號、6 號；東面為
    16號、12號、14號，該社區建築物係坐東朝西方向，最西側
    面臨有6 公尺道路，最東側緊鄰3 公尺道路；該社區除了在
    4 樓為7 戶（多1 戶8 號）外，3 樓至10樓各樓層均為6 戶
    ，屬於現供人使用之住宅。庚○○與兒童陳００（民國91年
    5 月生，姓名、年籍詳卷）係母子關係，庚○○負有保護及
    教養兒童陳００之義務，於97年5 月25日12時許，庚○○與
    其子陳００在位於臺北縣新莊市○○路803 巷22號3 樓之住
    處，庚○○本應注意防止其子陳００在屋內為玩火之行為，
    以免引發火災，而依當時之一切客觀情況，並無不能注意之
    情事，竟疏未注意防止其子陳００在屋內為玩火之行為，而
    自行在屋內臥室睡覺，獨留其子陳００在屋內客廳看電視、
    玩耍，陳００因此持打火機至屋內西北側之和室玩火，而使
    該房間內靠北側堆放之紙類與紙箱起火燃燒，陳００見狀，
    因恐遭庚○○責罵，不敢叫醒庚○○，而先持漱口杯裝水欲
    撲滅火勢，待見火勢擴大無法撲滅，始喚醒庚○○；庚○○
    雖持滅火器欲撲滅火勢，惟因火勢無法完全撲滅，加上屋內
    濃煙瀰漫，庚○○乃趕緊帶其子陳００逃出屋外，因「鈴木
    華城」社區之22號3 、9 及10樓東面靠天井側加設外推式鐵
    窗，4 、5 、6 、7 及8 樓僅加裝平面式鐵窗（另22號7 樓
    有一開口已以隔間牆板封住）；16號3 至10樓均加設外推式
    鐵窗；22號東側面、16號西側面原分別面臨長425 公分、寬
    326 公分、高113 公分之天井，加上該天井最上端頂樓開口
    處，加裝115 公分高之人字形遮雨棚，且3 樓以上各樓層大
    部分均有加設外推式鐵窗，造成天井空間減縮3 分之2 以上
    ，僅剩約面積長260 公分、寬112 公分；又因各戶內部裝潢
    多為木板不耐燃材料，其經燃燒後易產生高熱，且釋出大量
    濃煙與有毒氣體，煙霧順天井垂直向上形成煙囪效應延燒，
    因各戶窗戶大部分未關閉（22號7 樓有一開口已以隔間牆板
    封住；22號8 樓窗戶有關閉），並在鐵窗外推處堆放易燃物
    品，使煙霧、高溫高熱藉由鐵窗開口進入各建築物室內延燒
    ，燒燬現供人使用之如附表一所示等住宅及如附表二所示之
    物，致生公共危險（附表二所示之住宅尚未達燒燬程度），
    並使該社區22號10樓內之住戶游傳枝、游王喜詠、遲媛氏3
    人，因逃生不及，而吸入一氧化碳中毒及熱燒灼傷，致熱休
    克死亡。
二、案經被害人卯○○、未○○、天○○、丑○○、戊○○、辛○○、子○○、己○○、申○○、癸○○、戌○○、辰○○○、丁○○、賴進益、甲○○、乙○○、午○○、酉○○等
    人訴由臺北縣政府警察局新莊分局報請臺灣板橋地方法院檢
    察署檢察官偵查起訴，暨遲興衡訴由臺灣板橋地方法院檢察
    署檢察官偵查起訴。
    理  由
一、被告以外之人於審判外之言詞或書面陳述，除法律有規定者
    外，不得作為證據。次按被告以外之人於審判外之陳述，經
    當事人於審判程序同意作為證據，法院審酌該言詞陳述或書
    面陳述作成時之情況，認為適當者，亦得為證據。當事人、
    代理人或辯護人於法院調查證據時，知有第159 條第1 項不
    得為證據之情形，而未於言詞辯論終結前聲明異議者，視為
    有前項之同意，刑事訴訟法第159 條第1 項及第159 條之5
    分別定有明文。本件經調查之證據，被告及檢察官對證據能
    力並無意見，且本院認為並無刑事訴訟法第159 條之4 之顯
    有不可信之情況與不得作為證據之情形，自有證據能力。
二、上揭事實業據被告庚○○於本院審理中供承不諱，且核與證
    人丙○○、巳○○、寅○○於本院審理中證述之情節相符（
    見本院97年11月18日審判筆錄）。而本件火災之起火戶係臺
    北縣新莊市○○路803 巷22號3 樓，起火處所為臺北縣新莊
    市○○路803 巷22號3 樓西北側和室臥房(一)北側放置紙類與
    紙箱處所附近；起火原因，在排除危險物品、化工原料引（
    自）燃及人為縱火、遺留微火源與電氣因素引燃之可能性後
    ，不排除為兒童玩火引燃之可能性等情，此有臺北縣政府消
    防局97年6 月12日北消調字097001 7564 號函暨檢附之臺北
    縣政府消防局97年5 月30日火災原因調查報告書1 份（含火
    災原因調查報告書摘要、火災現場勘查人員簽到表、火災現
    場勘查紀錄及原因研判、火災出動觀察紀錄、談話筆錄、火
    災證物鑑定報告、火災現場平面圖及物品配置圖及火災現場
    照片資料）附卷足憑（見臺北縣政府警察局刑事案件報告書
    卷宗第63 頁 至第175 頁），參以被告庚○○於本院理中供
    稱陳００於發生火災時先持水滅火，見火勢無法撲滅，再叫
    醒伊，且當時陳００並沒有哭等語，及證人陳００於警詢中
    證稱：「我在客廳看電視，媽媽在她的房間睡覺，看到煙從
    房間跑出來，我跑過去看的時候，就發現房間裡面有火，我
    去洗手間用漱口杯裝水想把它澆熄，因為我怕火越來越高，
    可是只有變小一下，後來火又變高，所以我就去叫媽媽起床
    ，跟她說失火了，媽媽用滅火器，可是沒有用，火越來越大
    ，黑煙也越來越多，黑黑的什麼都看不到，後來媽媽跟我牽
    手一起跑到樓上．．．」等語（見上開報告書卷宗第11頁至
    第12頁），衡諸情理，兒童陳００年僅6 歲，倘若本件火災
    並非被告庚○○之子陳００玩火引燃，則陳００不可能在突
    受火焰熱氣薰燙後仍無哭鬧之反應，益徵本件失火應係被告
    庚○○之子陳００玩火所致。又因上開火災致燒燬如附表一
    所示之住宅及如附表二所示物，致生公共危險等情，業經告
    訴人卯○○、未○○、天○○、丑○○、戊○○、辛○○、
    子○○、己○○、申○○、癸○○、戌○○、辰○○○、丁○○、賴進益、甲○○、乙○○、午○○、酉○○等人於警
    詢中指訴屬實，並有上開住宅屋損相片在卷可稽。又被害人
    游傳枝、游王喜詠、遲媛氏3 人，因本件火災吸入一氧化碳
    中毒及熱燒灼傷，造成熱休克死亡，亦經臺灣板橋地方法院
    檢察署檢察官督同法醫相驗及送請法務部法醫研究所鑑定無
    訛，有臺灣板橋地方法院檢察署勘驗筆錄、相驗屍體證明書
    、檢驗報告書、法務部法醫研究所97年6 月6 日法醫證字第
    0970001743號函及97年7 月9 日法醫理字第0970001779號函
    檢附之解剖報告書及鑑定報告書各1 份、相驗照片58紙等在
    卷可憑。按行為人雖非故意，但按其情節應注意，並能注意
    ，而不注意者，為過失；再對於一定結果之發生，法律上有
    防止之義務，能防止而不防止者，與因積極行為發生結果者
    同，刑法第14條第1 項、第15條第1 項分定有明文。又刑法
    第15條第1 項不作為犯之過失犯，係指行為人對於構成犯罪
    事實之發生，法律上有防止之義務，能防止而不防止之情形
    。凡行為人對於構成犯罪事實之發生，居於可防止之地位而
    不防止，其不防止之行為，即與結果間有相當因果關係。查
    陳００係91年5 月6 日生，有卷附陳００警詢筆錄在卷可稽
    ，被告與陳００有母子關係，對於未成年之子女負有保護及
    教養之義務，民法第1084條定有明文，而案發當時，被告與
    兒童陳００共處屋內，被告應注意防止兒童陳００在屋內玩
    火，而依當時一切客觀狀況，並無任何不能注意之情事，竟
    疏未注意防止兒童陳００在屋內玩火，而自行至臥室睡覺，
    獨留兒童陳００在屋內看電視、玩耍，致陳００玩火引發上
    述之火災，燒燬現供人使用之如附表一所示之住宅及如附表
    二所示之物（附表二之住宅尚未達燒燬之程度），致生公共
    危險，並使被害人游傳枝、游王喜詠、遲媛氏3 人因逃避不
    及，吸入一氧化碳中毒及熱燒灼傷，造成熱休克死亡，依前
    揭刑法第15條第1 項、第14條第1 項之規定，被告顯有過失
    甚然，且其過失行為與附表一所示之住宅、附表二所示之物
    及被害人死亡之結果間，有相當因果關係。是以，本件事證
    明確，被告之犯行堪以認定，自應依法論科。
三、核被告所為，係犯刑法第173 條第2 項之失火燒毀現供人使
    用之住宅罪、同法第276 條第1 項之過失致死罪。按刑法上
    之失火罪，其直接被害法益為一般社會之公共安全，雖私人
    之財產法益亦同受其侵害，但本罪係列入公共危險罪章內，
    自以社會公安之法益為重，此觀於燒燬自己所有物致生公共
    危險時並應論罪之點，亦可得肯定之見解，故以一個失火行
    為燒燬多家房屋，仍只成立「一罪」，不得以所焚家數，定
    其罪數（最高法院21年上字第391 號判例要旨參照）。又刑
    法之公共危險罪章，其被害之法益，為整個社會之安全，雖
    私人之法益，同時亦遭受侵害，但應以社會法益為重，因此
    一個妨害公共危險行為，縱使多人受害，仍屬「單純一罪」
    ，此觀諸刑法第173 條至第175 條之規定即明，故被告於上
    開時地雖係以一個失火行為，同時燒燬附表一所示現供人使
    用之住宅及附表二所示之物（附表二所示之住宅尚未達燒燬
    程度），揆諸上述，應只成立一罪，即論以刑法第173 條第
    2 項之失火燒燬現供人使用之住宅罪。又被告係失火燒燬如
    附表二、編號1 至6 所示之物，附表二、編號1 至6 所示之
    住宅並未燒燬等情，有上開火災原因調查報告書、火災現場
    照片在卷可憑，公訴人認被告失火燒燬如附表二、編號1 至
    6 所示之現供人使用之住宅，亦有誤認，應予更正。又公訴
    人雖未敘及被告失火燒燬如附表二、編號7 所示之物品，惟
    與起訴之現供人使用之住宅罪部分，具有實質上一罪之關係
    ，自為起訴之效力所及，本院自得併予審理，均附此敘明。
    又被告以一失火行為致被害人游傳枝、游王喜詠、遲媛氏死
    亡，屬同種想像競合犯，應論以過失致死一罪。再其以一失
    火行為而觸犯過失致人於死罪、失火燒燬現供人使用住宅罪
    ，為想像競合犯，應從一重之過失致死罪處斷。爰審酌被告
    並無前科，素行尚佳，有臺灣高等法院被告前案紀錄表1 份
    在卷可稽，其過失情節、過失程度，本件火災燒燬臺北縣新
    莊市「鈴木華城」社區如附表一住宅、附表二所示之物，及
    造成被害人游傳枝、游王喜詠、遲媛氏3 人死亡之重大損害
    結果，除對公共生活安全侵害甚鉅外，對死亡之被害人之家
    屬亦產生難以平復彌補之心理傷痛，及被告雖自白犯行，且
    與被害人遲媛氏之家屬遲興衡達成和解（見卷內和解書），
    惟尚未支付賠償金；另對其餘死亡之被害人游傳枝、游王喜
    詠2 人家屬及除被告以外之如附表一、二所示被害人等均未
    達成和解，賠償民事損害等一切情狀，量處如主文所示之刑
    ，以示懲戒。
據上論斷，應依刑事訴訟法第299 條第1 項前段、刑法第173 條
第2 項、第276 條第1 項、第55條，刑法施行法第1 條之1 第1
項、第2 項前段，判決如主文。
本案經檢察官王家春到庭執行職務。
中    華    民    國    97    年    12    月    31    日
                  刑事第十九庭  法  官  曾正耀
上列正本證明與原本無異。
如不服本判決，應於判決送達後10日內敘明上訴理由，向本院提
出上訴狀 (應附繕本) ，上訴於臺灣高等法院。其未敘述上訴理
由者，應於上訴期間屆滿後20日內向本院補提理由書「切勿逕送
上級法院」。
                                書記官  田世杰
中    華    民    國    97    年    12    月    31    日
附錄本案論罪科刑法條全文
刑法第173條
放火燒燬現供人使用之住宅或現有人所在之建築物、礦坑、火車
、電車或其他供水、陸、空公眾運輸之舟、車、航空機者，處無
期徒刑或7 年以上有期徒刑。
失火燒燬前項之物者，處1 年以下有期徒刑、拘役或5 百元以下
罰金。
第 1 項之未遂犯罰之。
預備犯第1 項之罪者，處1 年以下有期徒刑、拘役或3 百元以下
罰金。
刑法第276條第1項
因過失致人於死者，處2 年以下有期徒刑、拘役或2 千元以下罰
金。
附表一
  ┌──┬────┬────────┬────────┐
  │編號│屋  主  │  門       號   │  備      註    │
  ├──┼────┼────────┼────────┤
  │ 1  │天○○  │新莊市○○路803 │                │
  │    │        │巷16號3樓       │                │
  ├──┼────┼────────┼────────┤
  │ 2  │丑○○  │新莊市○○路803 │                │
  │    │        │巷16號4樓       │                │
  ├──┼────┼────────┼────────┤
  │ 3  │戊○○  │新莊市○○路803 │                │
  │    │        │巷16號5樓       │                │
  ├──┼────┼────────┼────────┤
  │ 4  │辛○○  │新莊市○○路803 │                │
  │    │        │巷16號6樓       │                │
  ├──┼────┼────────┼────────┤
  │ 5  │子○○  │新莊市○○路803 │                │
  │    │        │巷16號7樓       │                │
  ├──┼────┼────────┼────────┤
  │ 6  │己○○  │新莊市○○路803 │                │
  │    │        │巷16號8樓       │                │
  ├──┼────┼────────┼────────┤
  │ 7  │張玉琴  │新莊市○○路803 │                │
  │    │        │巷16號9樓       │                │
  ├──┼────┼────────┼────────┤
  │ 8  │申○○  │新莊市○○路803 │                │
  │    │        │巷16號10樓      │                │
  ├──┼────┼────────┼────────┤
  │ 9  │庚○○  │新莊市○○路803 │起火戶。        │
  │    │        │巷22號3樓       │                │
  ├──┼────┼────────┼────────┤
  │ 10 │辰○○○│新莊市○○路803 │                │
  │    │        │巷22號4樓       │                │
  ├──┼────┼────────┼────────┤
  │ 11 │丁○○  │新莊市○○路803 │                │
  │    │        │巷22號5樓       │                │
  ├──┼────┼────────┼────────┤
  │ 12 │亥○○  │新莊市○○路803 │                │
  │    │        │巷22號6樓       │                │
  ├──┼────┼────────┼────────┤
  │ 13 │ 乙○○ │新莊市○○路803 │                │
  │    │        │巷22號9樓       │                │
  ├──┼────┼────────┼────────┤
  │ 14 │ 壬○○ │新莊市○○路803 │                │
  │    │（承租人│巷22號10樓      │                │
  │    │卯○○）│                │                │
  └──┴────┴────────┴────────┘
附表二
  ┌──┬────┬────────┬────────┐
  │編號│屋  主  │  門       號   │損 害 程 度     │
  ├──┼────┼────────┼────────┤
  │ 1  │未○○  │新莊市○○路803 │靠近天井外推式鐵│
  │    │        │巷16號1、2樓    │窗附近，有稍微受│
  │    │        │                │高溫及幅射影響，│
  │    │        │                │且遭上方燒熔物掉│
  │    │        │                │落後輕微燃燒，鐵│
  │    │        │                │窗及冷氣、脫水機│
  │    │        │                │各1 台毀損，建築│
  │    │        │                │物內部並無燃燒現│
  │    │        │                │象。            │
  ├──┼────┼────────┼────────┤
  │ 2  │癸○○  │新莊市○○路803 │靠近天井外推式鐵│
  │    │        │巷18號1、2樓    │窗附近，有稍微受│
  │    │        │                │高溫及幅射影響，│
  │    │        │                │且遭上方燒熔物掉│
  │    │        │                │落後輕微燃燒，鐵│
  │    │        │                │窗及冷氣機2 台、│
  │    │        │                │電視、洗衣機各1 │
  │    │        │                │台、音響1 組毀損│
  │    │        │                │，建築物內部並無│
  │    │        │                │燃燒現象。      │
  ├──┼────┼────────┼────────┤
  │ 3  │午○○  │新莊市○○路803 │靠近天井外推式鐵│
  │    │        │巷22號1、2樓    │窗附近，有稍微受│
  │    │        │                │高溫及幅射影響，│
  │    │        │                │且遭上方燒熔物掉│
  │    │        │                │落後輕微燃燒，鐵│
  │    │        │                │窗及冷氣機1 台毀│
  │    │        │                │損，建築物內部並│
  │    │        │                │無燃燒現象。    │
  ├──┼────┼────────┼────────┤
  │ 4  │柯在福（│新莊市○○路803 │靠近天井附近，有│
  │    │承租人鄭│巷20號1、2樓    │稍微受高溫及幅射│
  │    │輝雄）  │                │影響，冷氣機及機│
  │    │        │                │件零件毀損。    │
  ├──┼────┼────────┼────────┤
  │ 5  │游武傑  │新莊市○○路803 │靠近天井附近，有│
  │    │        │巷22號7樓       │受高溫及幅射影響│
  │    │        │                │，鐵窗薰黑、鐵窗│
  │    │        │                │與鋁窗玻璃燒燬、│
  │    │        │                │房屋天花板、門口│
  │    │        │                │磁磚薰黑毀損。（│
  │    │        │                │靠近天井有一開口│
  │    │        │                │已以隔間牆版封住│
  │    │        │                │）              │
  ├──┼────┼────────┼────────┤
  │ 6  │甲○○  │新莊市○○路803 │廚房鐵窗變色、和│
  │    │        │巷22號8樓       │室鐵窗輕微燒熔、│
  │    │        │                │客廳與東側面廚房│
  │    │        │                │、2 間臥室與和室│
  │    │        │                │、門口牆面薰黑、│
  │    │        │                │冰箱1 台、冷氣3 │
  │    │        │                │台、電視4 台、洗│
  │    │        │                │衣機1 台燒燬。（│
  │    │        │                │靠近天井處之鋁窗│
  │    │        │                │關閉）          │
  ├──┼────┼────────┼────────┤
  │ 7  │戌○○  │新莊市○○路803 │公共牆壁薰黑、外│
  │    │        │巷20號10樓      │牆採光罩、冷氣機│
  │    │        │                │、衣櫥有稍微受高│
  │    │        │                │溫及幅射影響而毀│
  │    │        │                │損。            │
  └──┴────┴────────┴────────┘


司法院資訊處製作；財團法人民間司法改革基金會備份。
